【裁判字號】    88,訴,638
【裁判日期】    890408
【裁判案由】    返還不當得利
【裁判全文】
臺灣雲林地方法院民事判決  八十八年度訴字第六三八號
    原      告  乙○○
    訴訟代理人  丙○○
    被      告  甲○○
右當事人間請求返還不當得利事件，本院判決如左：
    主    文
原告之訴及假執行之聲請均駁回。
訴訟費用由原告負擔。
    事    實
甲、原告方面：
  一、聲明：
    （一）被告應給付原告新台幣伍拾壹萬捌仟壹佰元，及自民國八十八年十月二十
          日起至清償日止，按年利率百分之五計算之利息。
    （二）原告願供擔保，請准宣告假執行。
    （三）訴訟費用由被告負擔。
  二、陳述：
    （一）兩造與訴外人廖本彰等人共有坐落雲林縣西螺鎮○○段九三地號、建、面
          積０．００九五五九、同段九六地號、建、面積０．０二一五０一、同段
          九七地號、建、面積０．０一六五八二、同段九八地號、建、面積０．０
          一六二六八、同段一０一地號、建、面積０．０一五七０一、同段一０二
          地號、建、面積０．０一五七００、同段一０六地號、建、面積０．００
          ０一０七、同段一０八地號、建、面積０．０一三七００公頃土地，業據
          法院以八十七年度訴字第四二三號判決分割確定。
    （二）依土地法之規定，共有土地以無償分割者，取得土地位置價值較高者，應
          負擔增值稅，今被告所分得之土地位置價值較高，業據雲林縣稅捐稽徵處
          核定應負擔新台幣（下同）五十一萬七千五百二十二元之土地增值稅，被
          告逾期拒不繳納上項土地稅，致原告無法向西螺土地事務所申請共有物分
          割登記，原告乃於民國（下同）八十八年十月二十一日以郵局存證信函向
          被告催促繳納，被告猶拒不理，原告無奈，遂向稅捐處申請代繳，並經獲
          准，原告乃代替被告繳納上揭增值稅連同遲延利息共五十一萬八千一百六
          十元。
    （三）被告因原告代繳上揭稅款而受有金錢債務消滅之利益，致原告受有損害，
          且被告對原告又無受此利益之法律上原因，應構成不當得利（八十二年台
          上字第一七二號裁判要旨參照）。原告乃依不當得利規定請求被告返還原
          告代繳之稅款及利息。
    （四）對被告主張本件稅款應否繳納尚有爭議一節，原告補稱倘被告將來獲免繳
          納或減少繳納，被告仍可依法申請退稅，並不影響本案原告對被告請求不
          當得利之返還等語。
  三、證據：提出存證信函、雲林縣稅捐處土地增值稅繳款書及八十八年十月二十日
            八八雲稅財字第○三五二○五號函影本各一件及土地登記簿謄本一件等
            為證。
乙、被告方面：
  一、聲明：
   （一）原告之訴駁回。
   （二）訴訟費用由原告負擔。
  二、陳述：本件係因雲林縣稅捐處曲解法院判決意旨，遽命被告繳納增值稅所致，
            被告已先向稅捐處依法提出異議，現並向台臺灣省政府訴願委員會提起
            訴願由該委員會受理當中，即本件應否繳納增值稅或由誰繳納均未確定
            ，被告自無依限繳納稅款之義務，被告並未受有不當得利。
  三、證據：提出陳情書、復查申請書、異議書、訴願書等影本各一份及台灣省政府
            訴願審議委員會通知一件等為證。
    理    由
一、原告主張：被告應繳納增值稅未繳兩造與訴外人廖本彰等人共有之土地據法院判
    決分割確定；依土地法之規定，共有土地以無償分割者，取得土地位置價值較高
    者，應負擔增值稅，今被告所分得之土地位置價值較高，業據雲林縣稅捐稽徵處
    核定應負擔五十一萬七千五百二十二元之土地增值稅，被告逾期拒不繳納上項土
    地稅，致原告無法向西螺土地事務所申請共有物分割登記，原告乃向稅捐處申請
    代繳，並經獲准，原告乃代替被告繳納上揭增值稅連同遲延利息共五十一萬八千
    一百六十元；被告因原告代繳上揭稅款而受有金錢債務消滅之利益，致原告受有
    損害，且被告對原告又無受此利益之法律上原因，應構成不當得利；原告乃依不
    當得利規定請求被告返還原告代繳之稅款及利息等情。被告則以本件係因雲林縣
    稅捐處曲解法院判決意旨，遽命被告繳納增值稅所致，被告已先向稅捐處依法提
    出異議，現並向台臺灣省政府訴願委員會提起訴願由該委員會受理當中，即本件
    應否繳納增值稅或由誰繳納均未確定，被告自無依限繳納稅款之義務，被告並未
    受有不當得利等語置辯。
二、經查，本件原告自起訴前所寄交予被告之存證信函及起訴書狀均明白主張係以不
    當得利之法律關係（並援引最高法院八十二年台上字第一七二號裁判要旨為據）
    請求被告給付上揭金額；八十九年四月十一日本院審理時，原告更明白確定要求
    本院儘速依照其所主張之不當得利之法律關係判定兩造本件爭執。因之，本院自
    應以原告請求法院審判之具體對象，即以原告所主張之請求權基礎之法律關係為
    審判對象，而判斷原告之主張是否有理由。
三、復查，稅捐機關即雲林稅捐處確有核課被告應繳納上揭增值稅，而被告則以核課
    有誤為由，拒不繳納，原告遂申請准予代替被告繳納上揭增值稅一節，為兩造所
    不爭執。惟本件原告未受被告委任而代原告繳納增值稅之行為，應屬為被告管理
    事務，而代被告盡納稅義務人所負公法上之義務，然納稅義務因屬人民應負之公
    法上義務，性質上與一般金錢債務，並非完全相同；因之，兩造間之權利義務，
    自應先予析明。
四、第按最高法院八十六年度台上字第二二九號判例意旨明白揭示：「無因管理與不
    當得利，分別為債之發生原因之一，其成立要件與效果各別，前者為未受委任，
    並無義務而為他人管理事務，後者則為無法律上之原因而受利益，致他人受損害
    。因而適法之無因管理，本人之受利益，既係基於法律所允許之管理人無因管理
    行為，自非無法律上之原因，僅管理人即債權人對於本人即債務人取得必要或有
    益費用償還請求權、債務清償請求權及損害賠請求權；至不當得利之受害人即債
    權人對於不當得利之受領人即債務人則取得不當得利返還請求權，二者不得牽混
    。」又最高法院七十八度台上字第一一三○號、七十九度台上字第一二○四號判
    決意旨亦同認：「無因管理之管理人，係為本人盡公益上之義務，或為其履行法
    定扶養義務，其管理雖違反本人之意思，仍有民法第一百七十六條第一項規定之
    費用償還、債務清償及損害賠償請求權，同條第二項定有明文。本件上訴人墊款
    為被上訴人繳納土地增值稅，係為被上訴人盡公益上之義務，其管理在客觀上難
    謂對於被上訴人不利，縱違反被上訴人之意思，依上說明，上訴人亦得就其墊款
    請求被上訴人償還。」職是，就管理人與本人間之法律關係而言，本件兩造間已
    因原告即管理人適法之無因管理行為而架構其與被告彼此間之權利義務關係，自
    應依無因管理之權利義務關係尋求解決。進而言之，本件原告未受委任而代替被
    告繳納增值稅之行為性質，既屬為被告管理事務，而代被告盡公法上之義務，則
    原告所為本件無因管理乃適法之無因管理；準此，依現行債法之體系結構，本件
    被告所受消滅公法上納稅義務之利益，係基於法律所允許之管理人即本件原告之
    無因管理行為，於兩造間並非無法律上之原因。揆以首揭說明及最高法院之判例
    意旨，應認原告主張依民法第一百七十九條不當得利之規定請求被告返還上揭金
    額，洵無可採。
五、綜上所述，原告逕依不當得利之法律關係，請求被告給付原告五十一萬八千一百
    六十元，及自八十八年十月二十日起至清償日止，按年利率百分之五計算之利息
    ，為無理由，應予駁回，其假執行之聲請既失所附麗，自應併予駁回。
六、本件為判決基礎已臻明確，兩造其餘攻擊防禦方法及聲請調查證據，經審酌後認
    與判決結果不生影響，自毋庸一一論述及調查，併此敘明。
七、據上論結，原告之訴為無理由，依民事訴訟法第七十八條，判決如主文。
中      華      民      國    八十九    年      四      月    廿八    日
                                    臺灣雲林地方法院民事庭
~B法      官  黃玉清
右為正本係照原本作成
如對本判決上訴須於判決送達後二十日內向本院提出上訴狀。（須附繕本）
中      華      民      國    八十九    年      四      月    廿八    日
~B法院書記官  蕭應欽


司法院資訊處製作；財團法人民間司法改革基金會備份。
